臺灣高等法院民事判決　　　　　　　　　 99年度上字第748號
　　上　訴　人　何奇峰
　　訴訟代理人　魏釷沛律師
　　被　上訴人　楊秀蜂
　　訴訟代理人　林詠嵐律師
　　　　　　　　黃重鋼律師
　　上　一　人
　　複　代理人　唐宗宏
上列當事人間清償債務事件，上訴人對於中華民國99年6月4日臺
灣桃園地方法院99年度訴字第1923號第一審判決提起上訴，經本
院於100年5月10日言詞辯論終結，茲判決如下：
    主  文
原判決廢棄。
被上訴人在第一審之訴及假執行聲請均駁回。
第一、二審訴訟費用由被上訴人負擔。
    事實及理由
一、被上訴人主張：上訴人為其女婿，以欲購置桃園縣桃園市○
    ○路○段284號14樓房地（下稱系爭房地），贈與訴外人即妻
    黃婕語為由，向黃婕語借款新台幣（以下同）400萬元，黃
    婕語乃轉向其借貸，其於民國95年10月31日及同年11月14日
    分別將新臺幣（下同）300萬元、100萬元匯入黃婕語之合作
    金庫銀行（下稱合作金庫）帳戶，黃婕語旋於同日將該款（
    下稱系爭款項）存入上訴人合作金庫帳戶，均約定以取得房
    屋貸款時為清償期。嗣銀行於95年12月5日撥下貸款，屢經
    催討，上訴人始於96年12月間開立以其為受款人、票面金額
    各50萬之遠期支票8紙（下稱系爭支票），發票日分別自96
    年12月31日至104年1月31日，由黃婕語交付被上訴人，然其
    與黃婕語均未同意延期清償，經於96年12月31日、98年1 月
    31日合計兌現100萬元後，其於98年6月12日與黃婕語簽立「
    借貸證明書」，黃婕語同意於98年6月16日可返還其餘300萬
    元之借款本息，惟於98年6月26日兌現還款100萬元，仍餘20
    0萬元未獲清償。黃婕語乃於98年7月3日簽立債權讓與契約
    書，將對上訴人之200萬元借款債權讓與被上訴人，抵償同
    額欠款，爰依消費借貸及債權讓與法律關係請求上訴人返還
    之，起訴聲明：(一)上訴人應給付被上訴人200萬元及自起訴
    狀繕本送達之翌日起至清償日止，按年息5%計算之利息；(二)
    願供擔保，請准宣告假執行。經原審判決被上訴人勝訴，並
    為准免假執行之宣告，上訴人不服，提起上訴，被上訴人答
    辯聲明：上訴駁回。
二、上訴人則以：其妻黃婕語向被上訴人借款400萬元後，委其
    出面購置系爭房地，登記於黃婕語名下作為辦公處所，系爭
    款項用以支應頭期款及完稅款各43萬元、地政規費及停車位
    簽約金各10萬元，裝潢費用則為2,900,500元。因黃婕語之
    事務所營收由其管理，方由其簽發系爭支票，由黃婕語交付
    被上訴人代為清償黃婕語對被上訴人之借款債務，其並未向
    黃婕語借款。縱認其向黃婕語借款，因未定清償期，系爭支
    票交付黃婕語時，黃婕語對發票日未有異議，並轉交被上訴
    人，足認有默示同意以系爭支票發票日為清償期，則被上訴
    人請求之200萬元，因發票日分別為101年、102年、103年及
    104年之1月31日，尚未屆至，自不得請求清償等語答辯，聲
    明：(一)原判決廢棄；(二)被上訴人在第一審之訴及假執行聲請
    均駁回。
三、不爭執事項：
  (一)被上訴人95年10月31日及同年11月14日分別將300萬元、100
    萬元匯入黃婕語設於合作金庫帳號0000000000000之帳戶內
    ，借予黃婕語。黃婕語旋於同日將系爭款項轉存上訴人設於
    合作金庫帳號0000000000000之帳戶內，有匯款資料、借貸
    證明書、存摺可稽（見原審卷1第5-10頁）。
  (二)上訴人開立以被上訴人為受款人，票面金額均為50萬元之系
    爭支票8紙，經被上訴人分別於96年12月31日、98年1月31日
    兌現其中2紙共100萬元，另發票日期原為99年1月31日及100
    年1月31日之支票，則經換票而於98年6月26日兌現100萬元
    ，被上訴人尚執有其餘4紙支票，發票日分別為101年、102
    年、103年及104年之1月31日，有支票在卷（見原審卷1第
    117-119頁）。
  (三)被上訴人與黃婕語於於98年7月3日訂立債權讓與契約書，載
    明黃婕語尚積欠被上訴人200萬元本息，因黃婕語對上訴人
    有200萬元之借款債權存在，乃同意將上述債權讓與被上訴
    人，以抵償積欠被上訴人之同額款項，有債權讓與契約書在
    卷（見原審卷1第11頁）。
  (四)上訴人於95年間出面買受系爭房地及停車位，總價1098萬元
    ，約定登記黃婕語名義，有不動產買賣合約書及不動產登記
    謄本可稽（見原審卷1第65-82頁）。
  (五)上訴人於95年11月間向第一銀行貸款1000萬元，並由黃婕語
    擔任保證人，有借據可憑（見原審卷1第103頁）。
四、被上訴人主張借予黃婕語400萬元，黃婕語旋將該款轉借上
    訴人，並由黃婕語交付上訴人開立之系爭支票，尚有200萬
    元未獲清償云云，上訴人就黃婕語向被上訴人借得400萬元
    ，並轉存入其帳戶一節，固不爭執，惟否認與黃婕語間有借
    貸關係，並以前揭情詞置辯，是本件首要爭執點為：上訴人
    與黃婕語間就系爭款項是否成立借貸法律關係？
  (一)按當事人主張有利於己之事實者，就其事實有舉證之責任，
    民事訴訟法第277條前段定有明文。民事訴訟如係由原告主
    張權利者，應先由原告負舉證之責，若原告先不能舉證以證
    實自己主張之事實為真實，則被告就其抗辯事實即令不能舉
    證，或其所舉證尚有瑕疵，亦應駁回原告之請求（最高法院
    17年上字第917號判例參照）。本件上訴人否認係基於借貸
    取得系爭款項，自應由被上訴人負舉證之責。
  (二)證人黃婕語於原審固結證稱：其夫即上訴人表示要投資購屋
    ，需貸款400萬元，要其向母親即被上訴人借，再借給上訴
    人。因為他是女婿不好意思借，當時約定銀行貸款下來就還
    ，可是錢撥下來後，上訴人卻未清償，之後夫妻發生口角，
    上訴人才說沒錢，根本就沒有要還，而其開立系爭支票發票
    日，從95年到104年，被上訴人不同意，其趁家人不在時丟
    在家裡。被上訴人多次帶支票到其事務所要上訴人還錢等語
    （見原審卷第99-100頁），雖黃婕語與兩造均為至親，然因
    懷疑上訴人發生婚外情及偽造文書等情，自98年起即陸續對
    上訴人提出偽造文書、詐欺、妨礙家庭及違反稅捐稽徵法等
    刑事告訴，有告訴狀及刑事傳票在卷可佐，並經黃婕語陳明
    在卷（見原審卷1第100頁、本院卷第45-53頁），足見夫妻
    關係交惡，情分蕩然無存，難期黃婕語之證詞毫無偏頗，自
    難遽信。而證人即被上訴人之女、黃婕語之胞妹黃琪寓於原
    審雖證稱：黃婕語說他們想擴大營業，上訴人想找一個辦公
    室，但是沒有那麼多錢，所以向被上訴人借，房子要先登記
    在黃婕語名下，等貸款下來就還等語（見原審卷2第5頁-背
    面），所述乃黃婕語單方之詞，且其內容亦不足以證明黃婕
    語與上訴人間為借貸關係。至黃琪寓固稱：曾陪同被上訴人
    持系爭支票前向上訴人催討，上訴人表示要等票到期，被上
    訴人則不願接受這樣的還款方式（見原審卷2第5頁），證人
    即黃捷語事務所員工彭詩倩結證稱：多次在事務所見過被上
    訴人與黃琪寓找上訴人，經其詢問後，被上訴人取出一疊支
    票說要跟上訴人要錢等情（見原審卷1第159頁），僅得說明
    被上訴人曾向上訴人催討票款，仍無法證明黃婕語與上訴人
    間存有借貸關係。
  (三)被上訴人復稱上訴人向黃婕語借款用以購買系爭房地贈與之
    ，頭期款、裝潢費先由上訴人支付云云，提出不動產買賣合
    約書為證（見原審卷1第65-72頁），並據黃婕語證述贈與一
    事（見原審卷1第101頁），然黃婕語之證詞尚難遽信，業如
    前述，而夫妻一人出面簽訂不動產買賣契約，登記為他方名
    義，並非罕見，未必是贈與。依被上訴人所稱，上訴人婚前
    多次向黃婕語借款、向金融機構融資，收入不豐，黃婕語經
    營記帳業務自93年3月至95年10月31日營收已達5,733,336元
    ，無必要向被上訴人借款，故系爭款項應屬上訴人個人之借
    款云云，黃婕語於原審證稱：當初買系爭房地的錢都是我付
    的，付多少錢是上訴人處理，他從我戶頭領錢。購買系爭房
    地向銀行貸款1000萬元，繳多少錢也是上訴人在處理，但都
    是我的錢等語（見原審卷1第100頁背面）。查系爭房地及停
    車位總價1098萬元，為兩造不爭執之事實，依被上訴人所陳
    上訴人之收入既然不豐，應無餘裕購買逾千萬元房地贈與黃
    婕語，何況須向黃婕語借貸方有財力購買，且果為贈與，購
    屋相關費用焉會俱由黃婕語支出，有違常情。被上訴人嗣雖
    稱事後推認上訴人只是以贈與為藉口，方便向銀行貸款，騙
    得黃婕語向被上訴人借款云云，然此僅為臆測之詞，亦無法
    證明上訴人與黃婕語間果有借貸關係。
  (四)被上訴人另稱其向黃婕語討還借款，黃婕語轉向上訴人催討
    ，上訴人乃簽發系爭支票，表示承認借款債務云云，上訴人
    則辯稱：黃婕語之財務幾由其全權管理，黃婕語又無支票，
    方於96年底，開立系爭支票代為清償被上訴人之債務等語。
    查系爭支票受款人為被上訴人，由黃婕語經手交付被上訴人
    持有，為兩造不爭執，而被上訴人係於98年7月3日始與黃婕
    語簽立債權讓與契約書，有該契約書可稽（見原審卷1第11
    、12頁），即簽發支票時，債權尚未讓與，上訴人如係承認
    向黃婕語借款而開立支票，理應以黃婕語為受款人才是，而
    上訴人所稱管理黃婕理之財務一節，復為被上訴人不爭執，
    則上訴人所言只是清償黃婕語與被上訴人間債務，非全然無
    據，尚難以此證明其承認向黃婕語借款。
  (五)被上訴人又稱依黃婕語之營收足供支出，無須借貸，系爭款
    項非如上訴人所稱花費於事務所云云。惟夫妻間帳戶資金相
    互往來所在多有，原因不一而足，非必為借貸，何況依被上
    訴人所述上訴人與黃婕語間之收入源自黃婕語事務所經營記
    帳業務，均由上訴人負責管理，基於理財需要，資金進出當
    更繁多，自不能因黃婕語屢將款項匯入上訴人帳戶，即認必
    屬借貸，縱黃婕語個人財力無虞，不需對外借款，或上訴人
    無法證明其取得系爭款項後之用途，惟依首開說明，仍難為
    有利被上訴人之認定。
  (六)綜上所述，被上訴人既未能證明上訴人與黃婕語間有借貸關
    係，則其主張受讓借款債權，請求被上訴人清償借款200萬
    元，自非有據。
五、從而，被上訴人請求上訴人200萬元及自起訴狀繕本送達之
    翌日起至清償日止，按年息5%計算之利息，為無理由，不應
    准許。原審為被上訴人勝訴判決，並為供擔保准、免宣告假
    執行之宣告，自有未洽。上訴意旨指摘原判決不當，求予廢
    棄改判，為有理由，自應由本院予以廢棄改判如主文第2項
    所示。
六、本件法律關係已經明確，兩造其餘主張及舉證，無礙本院判
    斷，爰不再一一論述，附此敘明。
七、據上論結，本件上訴為有理由。依民事訴訟法第450條、第
    78條，判決如主文。
中    華    民    國    100    年    5    月    24    日
                  民事第九庭
                      審判長法  官  黃熙嫣
                            法  官  曾部倫
                            法  官  陳玉完
正本係照原本作成。
如不服本判決，應於收受送達後20日內向本院提出上訴書狀，其
未表明上訴理由者，應於提出上訴後20日內向本院補提理由書狀
（均須按他造當事人之人數附繕本）上訴時應提出委任律師或具
有律師資格之人之委任狀；委任有律師資格者，另應附具律師資
格證書及釋明委任人與受任人有民事訴訟法第466條之1第1項但
書或第2項（詳附註）所定關係之釋明文書影本。如委任律師提
起上訴者，應一併繳納上訴審裁判費。
中    華    民    國   100    年    5     月    26    日
                             書記官  鎖瑞嶺
附註：
民事訴訟法第466條之1（第1項、第2項）：
對於第二審判決上訴，上訴人應委任律師為訴訟代理人。但上訴
人或其他法定代理人具有律師資格者，不在此限。
上訴人之配偶、三親等內之血親、二親等內之姻親，或上訴人為
法人、中央或地方機關時，其所屬專任人員具有律師資格並經法
院認為適當者，亦得為第三審訴訟代理人。